【裁判字號】    89,上更(一),93
【裁判日期】    890315
【裁判案由】    違反槍砲彈藥刀械管制條例
【裁判全文】
臺灣高等法院臺南分院刑事判決          八十九年度上更(一)字第九三號
      上  訴  人
      即  被  告  甲  ○  ○
右上訴人因違反槍砲彈藥刀械管制條例案件，不服臺灣臺南地方法院八十六年度訴字
第四四八號中華民國八十六年六月二十七日第一審判決（起訴案號：臺灣臺南地方法
院檢察署八十五年度偵字第一四一三八號），提起上訴，經本院判決後，由最高法院
發回更審，本院判決如左：
      主      文
原判決關於甲○○未經許可製造彈藥部分暨定執行刑撤銷。
甲○○未經許可製造彈藥，處有期徒刑壹年陸月。扣案仿半自動手槍製造之改造玩具
手槍壹支（含彈匣一個）、槍管壹支，均沒收。
      事      實
一、甲○○於民國（下同）八十二年間因犯施用毒品及違反麻醉藥品管理條例罪，經
    臺灣臺南地方法院判處有期徒刑三年八月確定，於八十四年三月二十日假釋出獄
    後，於假釋期間內之八十四年十二月間某日，在台南縣歸仁鄉○○路三０四號之
    模型玩具店，購得玩具手槍一支及子彈數顆後，即未經許可，在台南縣歸仁鄉○
    ○村○○街二之二號住處，擅自將仿半自動手槍製造之玩具手槍一支加以改造，
    又將二顆玩具金屬彈殼中裝填底火、火藥及鋼珠，使上開手槍一支、子彈二顆均
    具有殺傷力。嗣於八十五年十一月二十八日十七時許，經警方循線在其前開住處
    查獲，並扣得仿半自動手槍製造之改造玩具手槍一支（含彈匣壹個，槍枝管制編
    號0000000000）、改造子彈二顆（送鑑定時均經拆解）、槍管一支、
    及其所有供裝海洛因之空袋一個及施用毒品所用之吸管二支（甲○○另犯施用毒
    品罪，業判處有期徒刑三年六月，販賣毒品罪，業判處有期徒刑十二年，褫奪公
    權十年確定）
二、案經台南市警察局、台南市警察局第一分局、第五分局及台南縣警察局新化分局
    、歸仁分局分別報請臺灣臺南地方法院檢察署檢察官偵查起訴及移送併辦。
      理      由
一、前開被告甲○○非法改造槍、彈之事實，迭據上訴人即被告甲○○於警訊時、偵
    查中及原審審理時供承不諱，並有改造玩具手槍一支、子彈二顆及槍管一支扣案
    可資佐證，而扣案槍、彈經送鑑定結果：「槍枝管制編號0000000000
    號手槍一支（含彈匣一個）認係以仿半自動手槍製造之玩具手槍改造而成，其主
    要材質為金屬，槍管已貫通，機械性能正常，可擊發子彈，認具殺傷力；子彈二
    顆均經拆解，認係由玩具金屬彈殼填充底火及火藥，並加裝直徑六ｍｍ之鋼珠組
    合而成，均具子彈之完整結構，認具殺傷力，槍管一支，認係玩具槍之貫通金屬
    槍管」，此有內政部警政署刑事警察局鑑驗通知書乙紙可稽。被告於本院前審調
    查時供稱：改造手槍係其自動向警方報繳，該手槍非其改造，其右手於國中時即
    已殘廢云云，然查被告庭呈殘障手冊鑑定日期為八十五年四月卅日，在其改造槍
    枝之後，且右手手指殘廢非不可左手改造，又證人即刑警李振嘉於本院前審結證
    ：有民眾檢舉被告持有槍械，乃對甲○○曉以大義，甲○○始告知槍放何處，至
    子彈係其等搜索時在手提袋內搜獲云云，顯見被告甲○○並無主動繳出槍彈之意
    思，其改造槍彈之犯行亦堪認定。
二、按行為後法律有變更者，適用裁判時之法律。但裁判前之法律有利於行為人，適
    用最有利於行為人之法律，刑法第二條第一項定有明文。查槍砲彈藥刀械管制條
    例已於八十六年十一月二十四日修正公布，於同年月二十六日起生效，依刑法第
    二條第一項但書之規定為新舊法適用之比較，以修正前槍砲彈藥刀械管制條例為
    較有利於行為人之法律，應適用修正前槍砲彈藥刀械管制條例之規定。核被告甲
    ○○改造槍、彈所為，係犯槍砲彈藥刀械管制條例第十條第一項之未經許可製造
    其他可發射子彈具有殺傷力之改造手槍罪及同條例第十一條第一項之未經許可製
    造彈藥罪。公訴人認其改造手槍部分係犯同條例第九條之一第一項之改造模型槍
    罪，其起訴法條容有未合，應予變更。其一製造行為同時觸犯上開二罪名，依想
    像競合犯法則，應從一重之未經許可製造彈藥罪處斷。其改造槍、彈後之持有行
    為，應為製造之行為所吸收，不另論罪。原審就被告甲○○未經許可製造彈藥部
    分予論罪科刑，固非無見。惟原判決未及依刑法第二條第一項規定比較適用槍砲
    彈藥刀械管制條例，洵有違誤。被告甲○○上訴雖未指摘及此，但原判決既有可
    議，自應由本院就被告甲○○未經許可製造彈藥部分暨定執行刑撤銷改判之。
    爰審酌被告甲○○之素行、犯罪方法、手段、所生之危害及犯後之態度等一切情
    狀，量處有期徒刑一年六月。扣案之仿半自動手槍製造之改造玩具手槍一支（含
    彈匣一個），係違禁物，槍管一支，係被告甲○○供犯罪所用之物，均併予宣告
    沒收。另扣案之改造子彈二顆，於送鑑定後業經拆解已無殺傷力，非屬違禁物，
    則不予沒收。
三、又按槍砲彈藥刀械管制條例第十九條第一項：「犯第七條、第八條、第十條、第
    十一條、第十二條第一項至第三項、第十三條第一項至第三項之罪，經判處有期
    徒刑者，應於刑之執行完畢或赦免後，令入勞動場所，強制工作，其期間為三年
    。」之規定，但保安處分係對受處分人將來之危險性所為拘束其身體、自由等之
    處置，以達教化與治療之目的，為刑罰之補充制度。本諸法治國家保障人權之原
    理及刑法保護作用，其法律規定之內容，應受比例原則之規範，使保安處分之宣
    告，與行為人所為行為之嚴重性，行為人所表現之危險性，及對於行為人未來行
    為之期待性相當。司法院大法官會議因而對該規定於八十七年十二月十八日著成
    釋字第四七一號解釋例，明示該條例第十九條第一項所定，不問行為人有無預防
    矯治其社會危險性之必要，一律宣付強制工作三年，致限制其中不具社會危險性
    之受處分人之身體、自由部分，其所採措施與所欲達成預防矯治之目的及所需程
    度，不合憲法第二十三條所定之比例原則，宣告自解釋例公布之日起不予適用（
    即違反憲法規定）。惟就解釋全文觀之，卻復就同條例第十九條第一項所列舉之
    罪，釋示若依個案情節審查符合比例原則之部分，仍應適用該條例之規定，宣告
    保安處分，並非完全宣示該條項之宣告保安處分強制工作規定，悉在違憲不予適
    用之列，因之，自該解釋例公布之後，凡在槍砲彈藥刀械管制條例修正公布前，
    犯該條例第十九條第一項所列之罪，現仍在審判中之案件，除合於刑法第九十條
    第一項之情形，得依該條項宣付保安處分外，均不得宣付強制工作。在該條例修
    正公布後之犯罪，則應按個案情節符合比例原則部分，適用該條例宣付保安處分
    ；至不符合部分而應宣付保安處分者，仍應由法院斟酌刑法第九十條第一項規定
    之要件，依職權為之。查被告甲○○係於八十四年十二月間某日犯罪，乃在八十
    六年十一月二十四日修正槍砲彈藥刀械管制條例公布前，犯有槍砲彈藥刀械管制
    條例第十條第一項之未經許可製造其他可發射子彈具有殺傷力之改造手槍罪及同
    條例第十一條第一項之未經許可製造彈藥罪，因尚查無刑法第九十條第一項之情
    形，自無該條項之適用，宣付強制工作保安處分，併予敘明。
四、被告經合法傳喚，無正當理由不到庭，不待其陳述逕行判決。
五、據上論結，應依刑事訴訟法第三百六十九條第一項前段、第三百六十四條、第二
    百九十九條第一項前段、第三百條、第三百七十一條，修正前槍砲彈藥刀械管制
    條例第十條第一項、第十一條第一項，刑法第二條第一項但書、第十一條前段、
    第五十五條、第三十八條第一項第一款、第二款，判決如主文。
本案經檢察官劉欽銘到庭執行職務。
中  華  民  國      八  十  九      年      三      月      十  五      日
        臺灣高等法院臺南分院刑事第二庭
                                    審判長法官  游    明    仁
                                          法官  李    文    福
                                          法官  蔡    長    林
右正本證明與原本無異。
如不服本判決，應於判決送達後十日內向本院提出上訴狀，其未敘述理由者並應於提
出上訴狀後十日內向本院補提理由書（應附繕本）。
                                    法院書記官  李    培    薇
中  華  民  國      八  十  九      年      三      月      十  六      日
附錄本案論罪科刑法條全文：
修正前槍砲彈藥刀械管制條例第十一條第一項：未經許可製造、販賣或運輸彈藥者，
處六月以上五年以下有期徒刑。


司法院資訊處製作；財團法人民間司法改革基金會備份。
